【裁判字號】    95,訴,2595
【裁判日期】    950530
【裁判案由】    返還不當得利等
【裁判全文】
臺灣臺北地方法院民事判決              95年度訴字第2595號
原      告  甲○○
訴訟代理人  邱新福律師
被      告  乙○○
            丙○○
上列當事人間請求返還不當得利等事件，本院於中華民國九十五
年五月十一日言詞辯論終結，判決如下：
    主  文
被告應連帶給付原告新臺幣貳佰伍拾捌萬捌仟伍佰玖拾捌元及自
民國九十五年五月十二日起，至被告將臺北市○○區○○路二段
一二七號地面層（即臺北市○○區○○段六小段五五一建號）及
地下室（即臺北市○○區○○段六小段五五０建號）所有權全部
暨其基地（即臺北市○○段○○段九九－二地號、一００－二地
號土地，應有部分均為六分之一）返還原告之日止，按月連帶給
付原告新臺幣陸萬捌仟壹佰貳拾壹元。暨其中新臺幣貳佰伍拾捌
萬捌仟伍佰玖拾捌元部分，自民國九十五年五月十二日起至清償
日止；其餘部分自各該應給付月份之次月一日起至返還上開房地
之日止，均按年息百分之五計算之利息。
訴訟費用由被告連帶負擔。
本判決於原告以新臺幣捌拾陸萬貳仟捌佰陸拾陸元為被告供擔保
後，得假執行。
    事實及理由
壹、程序方面：按訴狀送達後，原告不得將原訴變更或追加他訴
    。但有下列各款情形之一者，不在此限：一、被告同意者。
    二、請求之基礎事實同一者。三、擴張或減縮應受判決事項
    之聲明者。四、因情事變更而以他項聲明代最初之聲明者。
    五、該訴訟標的對於數人必須合一確定時，追加其原非當事
    人之人為當事人者。六、訴訟進行中，於某法律關係之成立
    與否有爭執，而其裁判應以該法律關係為據，並求對於被告
    確定其法律關係之判決者。七、不甚礙被告之防禦及訴訟之
    終結者。民事訴訟法第255條定有明文。查原告起訴請求被
    告乙○○給付3,000,000元及自起訴狀繕本送達被告之翌日
    起至清償日止按年息5％計算之利息。嗣於起訴狀送達後不
    久，原告本於侵權行為及不當得利之法律關係追加實際居住
    於系爭房屋之被告丙○○連帶給付（返還）相當於租金之損
    賠償，顯有其必要，不甚妨礙被告之防禦及訴訟終結。原告
    復於民國95年5月5日更正聲明狀將請求金額減縮為「2,588,
    598元及自95年5月12日起至清償日止，按年息5％計算之利
    息」，並擴張及追加聲明「自95年5月12日起，至被告將系
    爭不動產返還原告之日止，按月連帶給付原告68,121元及自
    各該應給付月份之次月一日起至返還上開房地之日止，均按
    年息5％計算之利息」，揆諸首開規定第三、七款，應予准
    許，先予敘明。
貳、原告主張：
一、門牌號碼臺北市○○路○段127號1樓（臺北市○○區○○段6
    小段551建號）及地下室（臺北市○○區○○段6小段550 建
    號）所有權全部暨其基地即臺北市○○段○○段99-2地號、1
    00-2地號土地應有部分六分之一（下稱系爭不動產，原告誤
    載為二分之一），係原告所有。原告所有系爭不動產前無償
    借被告乙○○使用，嗣於92年3月6日原告以鈞院臺北簡易庭
    92 年度北簡字第6154號遷讓房屋事件起訴狀繕本送達被告
    乙○○作為終止借貸關係之意思表示，向鈞院訴請被告乙○
    ○返還系爭不動產，被告乙○○於92年3月11日收受上開起
    訴狀繕本，嗣經鈞院92年度簡上字第457號判決被告乙○○
    應返還系爭不動產確定。然被告乙○○迄未將系爭不動產返
    還原告，原告不得已聲請強制執行，被告乙○○又對上開判
    決提起再審之訴，並聲請停止執行，其再審之訴復經駁回確
    定，惟被告乙○○仍未將系爭不動產返還原告，系爭不動產
    自原告依前述終止使用借貸關係之後，被告乙○○之使用系
    爭不動產即無任何權源。詎上開強制執行事件續行執行中，
    被告丙○○又以其係現占有人自居，提起第三人異議之訴（
    鈞院95年度訴字第2174 號），並於起訴狀中主張其現實占
    有系爭不動產等情，嗣經鈞院駁回在案，其無任何權源與被
    告乙○○共同占有系爭不動產，屢經催搬，甚至強制執行搬
    遷，被告俱提起異議之訴，資以抗拒搬遷，原告之損害日益
    擴大，為訴訟經濟緣故，原告之將來損害，併予起訴請求實
    有必要，原告自得本於侵權行為及不當得利之法律關係訴請
    被告連帶給付（返還）相當於租金之損害賠償。
二、被告應給付原告之金額：
（一）本件相當於租金之損害或利益，依被告丙○○於另案第三
      人異議之訴所主張並提供之鑑定報告，經鈞院於該事件採
      信者為月租新臺幣（下同）68,121元，故相當於租金之損
      害或利益為每月68,121元。
（二）兩造間就系爭不動產之使用借貸關係於92年3月11日終止
      ，是被告自92年3月12日起至95年5月11日（即行言詞辯論
      期日）為38個月，原告於止段時共受有2,588,598元之損
      害，被告因而受有同額利益（68,121元×38個月＝2,588,
      598元）。
（三）又自95年5月12日起被告返還系爭不動產予原告之日止，
      原告亦按月受有68,121元之損害，而被告則按月受有同額
      之利益，是被告等於此段時期應按月連帶給付原告68,121
      元。
三、系爭不動產原告係從爺爺那邊原始取得，因伊為大孫。當初
    約定，10年內即從80年起讓被告丙○○無償使用到90年，現
    在10年屆至，伊請求返還。
四、並聲明：
（一）被告應連帶給付原告2,588,598元及自95年5月12日起，至
      被告將臺北市○○區○○路二段127號地面層（即建號551
      號）及地下室（建號550號）所有權全部暨其基地（即臺
      北市○○段○○段99-2地號、100-2地號土地應有部分六分
      之一）返還原告之日止，按月連帶給付原告68,121元。其
      中2,588,598元部分，自95年5月12日起至清償日止；其餘
      部分自各該應給付月份之次月一日起至返還上開房地之日
      止，均按年息5％計算之利息。
（二）原告願供擔保請准宣告假執行。
參、被告乙○○則以下列辯詞置辯：
一、被告於42年購買臺北市○○區○○路二段127號不動產即在
    此經營建材行，當時原告即被告長子剛出生不久。被告於70
    幾年間，因身體不適又耳聾，已未真正經營建材行，而由原
    告夫妻、被告次子夫妻、被告四子即被告丙○○夫妻、被告
    五子夫妻共同經營，租金由被告配偶即原告母親收取。原告
    夫妻於80年間搬去被告所有臺北市○○路73號1樓經營，被
    告次子亦於83年離開建材行自行創業，嗣90年間被告五子便
    到被告所有臺北市○○路73號1樓經營，因此系爭不動產現
    由丙○○經營，而被告自原告於建材時至今僅為掛名負責人
    ，非真正經營者。
二、房地是伊建設的，原告說是大孫繼承的，請原告提出證明。
三、原告請求相當於租金之不當得利亦與實際相距甚大，而應收
    取再審中停止執行期間已付訴訟費用而論。
三、並聲明：請求駁回告之訴
肆、被告丙○○則以下列辯詞置辯：現在系爭不動產係伊在使用
    ，伊使用系爭不動產有繳交租金每月30,000元給伊母親亦原
    告之母親。系爭不動產為伊父親即被告乙○○所有，系爭不
    動產係被告乙○○登記給原告，登記為信託登記等語。並聲
    明：請求駁回原告之訴。
肆、得心證之理由：
一、查門牌號碼臺北市○○路○段127號1樓（臺北市○○區○○
    段6小段551建號）及地下室（臺北市○○區○○段6小段550
    建號）所有權全部暨其基地即臺北市○○段○○段99-2 地號
    、100-2地號土地應有部分六分之一（原告誤載為二分之一
    ）均為登記原告為所有權人，被告乙○○占有系爭不動產權
    源已因原告終止使用借貸關係而消滅，應返還系爭房屋之等
    事實，業據本院92年度簡上字第457號、最高法院93年度台
    簡抗字第34號判決原告勝訴確定，有原告提出之建物、土地
    登記謄本、上開判決書影本在卷可稽，又上開判決亦認定原
    告取得系爭房屋非基於信託關係，所有權歸屬於原告，被告
    乙○○非系爭房屋所有權人等情，雖非於主文上判斷之事項
    ，然按最高法院73年台上字4062號判決意旨：「確定判決之
    既判力，固以訴訟標的經表現於主文判斷之事項為限，判決
    理由並無既判力，但法院於判決理由中，就訴訟標的以外當
    事人主張之重要爭點，本於當事人辯論之結果已為判斷時，
    其對此重要爭點所為之判斷，除有顯然違背法令，或當事人
    已提出新訴訟資料，足以推翻原判斷之情形外，應解為在同
    一當事人就該重要爭點所提起之訴訟中，當事人及法院就該
    已經法院判斷之重要爭點之法律關係，不得任作相反之主張
    或判斷，始符民事訴訟上之誠信原則」，故原告取得系爭房
    屋非基於信託關係，被告乙○○非系爭房屋所有權人之爭點
    ，既經上開確定判決判斷過，且無顯然違背法令之情形，基
    於民事訴訟上之誠信原則，自應受爭點效之拘束，故被告乙
    ○○仍執辯詞稱系爭房屋伊建設云云，即不足採。
二、又查被告乙○○既經上開確定判決應返還系爭房屋在案，被
    告乙○○即已屬無權占有，且被告乙○○於本院言詞辯論期
    日亦自認伊偶而看個店面，伊係在樓上睡覺，有時在下面看
    店，與老朋友聊天等語（見95年4月13日言詞辯論筆錄第2頁
    ），可知被告乙○○仍有占有系爭房屋之事實，故其辯稱伊
    非經營者云云，亦不足採。
三、再查被告丙○○業自認系爭房屋係伊在使用之事實，被告乙
    ○○亦稱被告丙○○自九十年占有系爭不動產等語，雖被告
    丙○○亦辯稱伊有繳租金三萬元予父母云云，惟系爭房屋所
    有權人為原告所有，已如前述，被告丙○○縱有給付租金予
    非系爭房屋所有權人之他人，亦屬被告丙○○之任意給付，
    對原告不發生法律效力。被告丙○○復辯稱系爭不動產為伊
    父親即被告乙○○所有，系爭不動產係被告乙○○登記給原
    告，登記為信託登記云云，惟查系爭不動產並非信託登記予
    原告，已如前述，且被告乙○○請求確認系爭不動產為其所
    有之民事事件，亦經本院判決被告乙○○敗訴，此有原告提
    出之本院93年度訴字第3023號民事判決在卷可參，故被告丙
    ○○所辯均不足採，被告丙○○不因向其父母繳納租金而取
    得占有系爭不動產之權源。
四、按因故意或過失，不法侵害他人之權利者，負損害賠償責任
    又按無法律上之原因而受利益，致他人受損害者，應返還其
    利益。雖有法律上之原因，而其後已不存在者，亦同。民法
    第184條第1項前段、第179條分別定有明文。查被告乙○○
    因原告於92年3月6日以本院臺北簡易庭92年度北簡字第6154
    號遷讓房屋事件起訴狀繕本送達作為終止借貸關係之意思表
    示，向本院訴請被告乙○○返還系爭不動產，被告乙○○於
    92 年3月11日收受上開起訴狀繕本等情，業據本院調取本院
    台北簡易庭92年度北簡字第6154號民事卷宗核閱屬實，嗣原
    告獲勝訴判決，亦如前述，被告乙○○已喪失占有之權源，
    為無權占有，此外被告丙○○亦至九十年起即無權占有系爭
    不動產，已如前述，均為明知無權占有而占有系爭不動產。
    次按無權占用他人之房屋，可能獲得相當於租金之利益，為
    社會通常之觀念，最高法院61年臺上字第1695號著有判例可
    參。查被告等無權占用使用系爭房屋，獲有使用收益系爭房
    屋之利益，致原告無法就系爭房屋為使用收益，受有損害，
    且未給付任何對價，依前揭規定，自應負返還此一利益即相
    當於被告使用期間內租金額之責。末按依土地法第97條，城
    市地方房屋之租金，以不超過土地及其建築物申報總價年息
    百分之十為限。查系爭土地100－2號、99－2號93年1月之申
    報地價分別為每平方公尺46,476元、50,480元，分別為298
    、3 平方公尺，權利範圍均各為六分之一，此有土地登記簿
    謄本在卷可稽，故被告占有之土地申報價格分別為46,476×
    298 ｘ1／6＝2,308,308、50,480×3ｘ1／6＝25,240（元）
    ；系爭房屋現值為15,879,422元，亦有原告提出之估價報告
    書可查（見卷第247、249頁），又系爭不動產係位於台北市
    區，為一樓店面，並有地下室，附近商店林立、外觀良好，
    有原告提出之估價報告書內所附之現場照片可參（見卷第
    240頁），故本院認以系爭不動產申報總價之百分之八計算
    為適當。依土地法第97條第1項，被告每月應給付之租金為
    ：（2,308,308＋25,240＋15,879,422）×8%×1/12=121,
    420元（小數點以下四捨五入），原告以每個月租金68,121
    元計算相當於租金之損害，未逾121,420元之標準，是應以
    原告請求之68,121元計算相當租金之利益。故原告主張其與
    被告乙○○間就系爭不動產之使用借貸關係於92年3月11 日
    終止，被告丙○○自90年起即無權占有，是被告等自92年3
    月12日起至95年5月11日（即行言詞辯論期日）為38個月，
    原告於此段期間共受有2,588,598元之損害（68,121元×38
    個月＝2,588,598元），及自95年5月12日起被告返還系爭不
    動產予原告之日止，被告應按月連帶給付原告68,121元，暨
    其中2,588,598元部分，自95年5月12日起至清償日止；其餘
    部分自各該應給付月份之次月一日起至返還上開房地之日止
    ，均按年息5％計算之法定遲延利息，為有理由，應予准許
五、原告陳明願供擔保以代釋明聲請宣告假執行，核無不合，爰
    酌定相當擔保金額，准予宣告假執行。
六、因本案事證已臻明確，兩造其餘主張陳述及所提之證據，經
    審酌後，認與本判決結果無影響，爰不一一論駁，附此敘明
    。
伍、結論：本件原告之訴為有理由，並依民事訴訟法第85條第2
    項，第390條第2項，判決如主文。
中    華    民    國    95    年    5     月    30    日
                  民事第二庭    法  官  黃雯惠
以上正本係照原本作成。
如對本判決上訴，須於判決送達後20日內向本院提出上訴狀。
中    華    民    國    95    年    5     月    30    日
                                書記官  林玗倩


司法院資訊處製作；財團法人民間司法改革基金會備份。
